【裁判字號】    91,訴,1477
【裁判日期】    920903
【裁判案由】    家暴殺人未遂等
【裁判全文】
臺灣桃園地方法院刑事判決                        九十一年度訴字第一四七七號
    公  訴  人  臺灣桃園地方法院檢察署檢察官
    被      告  丙○○
    選任辯護人  陳德義律師
列被告因家庭暴力殺人未遂等案件，經檢察官提起公訴（九十一年度偵字第一六０三
一號），本院判決如左：
    主      文
丙○○殺人未遂，處有期徒刑柒年。
扣案菜刀壹把沒收。
    事      實
一、緣丙○○經常戲稱其入贅陳家之二哥乙○○為「陳文秀」，至乙○○則屢屢斥責
    乙○○對母丁○○○不孝，二人因此迭生口角。民國九十一年九月一日下午三時
    三十分許，乙○○返回桃園縣大園鄉和平村三鄰下縣厝子四號老家探視母親丁○○○，迄當日下午四時十分許欲離去時適行經丙○○住屋門外之廣場，又在該處
    高聲痛斥丙○○不孝，是時，原本在二樓臥房午睡之丙○○聞聲遂起身步至二樓
    陽台對在樓下屋外廣場之乙○○大罵「陳文秀」並揚稱「有膽上來」。雙方對罵
    一陣，丙○○霎時情緒激動，悖然怒起，竟萌生殺人之犯意，乃下樓經由一樓廚
    房逕往相通之隔壁即充為車庫之鐵皮屋走去，而後站在鐵皮屋門口再對乙○○叫
    陣道「有膽過來」，語畢，並拿取擺在鐵皮屋門邊屬其所有之菜刀一把，復對乙○○揚言稱「要拿刀殺給你死（台語）」，迨乙○○趨前時，丙○○隨持該把菜
    刀朝乙○○之頭部猛砍，乙○○見狀旋以右手抵擋致遭砍中肘部。嗣乙○○後退
    欲逃，然丙○○復跟上並持菜刀再朝頭部砍下，乙○○閃避而遭砍中右肩，其後
    ，丙○○續持菜刀朝乙○○之頭部猛砍三刀，刀刀中的，致乙○○傷重不支倒地
    ，詎此際，丙○○猶嫌未足，又持刀繼續揮砍。後乙○○為求一線生機，衹得忍
    痛奮力翻身爬起而後竄入母丁○○○之房內躲避求救，此時，丁○○○則擋在門
    口以阻止繼續行兇，惟丙○○仍持菜刀站在屋外廣場對峙。稍後，乙○○之妻癸○○、女兒戊○○聞訊先後趕來欲將乙○○送醫急救，詎丙○○竟基於概括犯意
    ，手持菜刀首對先來之癸○○恫稱：「你好膽把他帶出去，帶出去的話，叫你提
    頭回去：：：靠近姓陳的全殺」等語，繼亦手持菜刀對後到之戊○○嚇道：「不
    准靠近，否則連你一起殺」等語，施此脅迫手段連續妨害癸○○、戊○○行使將
    乙○○送醫救治之此一自由權利。迨丙○○之子庚○○得訊及時趕回，丙○○始
    棄刀罷手，後庚○○隨將乙○○送醫急救，乙○○方倖免一死，惟仍因此受有頭
    皮多處撕裂傷（前額左、右及正中央各一處，分別為長五公分、寬一公分，長四
    公分、寬一公分，長五公分、寬一公分，均深及頭皮深處即達於頭骨，惟未傷及
    頭骨）、右肩切割傷（長八公分、寬一‧五公分、深六公分）傷及三角肌、右肘
    切割傷（長八公分、寬二‧五公分、深五公分）傷及伸腕長肌及短肌和橈神經及
    左拇指切割傷二公分之傷害。又事發後，丙○○於其殺人之犯情未被職司犯罪偵
    查之機關發覺前，隨委請庚○○報案並向警方坦稱為其持菜刀砍傷乙○○而受裁
    判。另警據報趕赴現場旋起獲扣得丙○○行兇用之菜刀一把。
二、案經被害人乙○○、戊○○告訴暨桃園縣警察局大園分局報請台灣桃園地方法院
    檢察署檢察官偵查起訴。
    理      由
一、訊據被告丙○○，固坦稱於前開時、地，持菜刀砍傷告訴人乙○○之情不諱，惟
    矢口否認意在殺人及以恫嚇方式阻止癸○○、戊○○將乙○○送醫急救等犯行，
    辯稱當天其係在家中先被乙○○持掃把毆打，後其逃到鐵皮屋復遭追來之乙○○
    壓在地上續毆，其為防衛，方順手拿取物品反擊壓在背後之乙○○，事後方知所
    持係菜刀，其並非有意持菜刀砍傷乙○○，更無致其於死之意圖，另癸○○、戊○○趕到時，其早已到派出所自首，根本未遇見渠二人云云。但查，右揭事實，
    業據告訴人乙○○於警訊、偵查及本院調查時，告訴人戊○○、被害人癸○○於
    偵查及本院調查時，各指訴綦詳，且有菜刀一把扣案可稽，再者，告訴人乙○○
    因此受有頭皮多處撕裂傷（前額左、右及正中央各一處，分別為長五公分、寬一
    公分，長四公分、寬一公分，長五公分、寬一公分，均深及頭皮深處即達於頭骨
    ，惟未傷及頭骨）、右肩切割傷（長八公分、寬一‧五公分、深六公分）傷及三
    角肌、右肘切割傷（長八公分、寬二‧五公分、深五公分）傷及伸腕長肌及短肌
    和橈神經及左拇指切割傷二公分之傷害，於送院急診時呈休克狀態等情，除據證
    人即診治醫師子○○於警訊述明外，復有長庚紀念醫院診斷證明書「甲種」二份
    、病歷影本一份、明顯可見告訴人乙○○係前額右、中、左各受有一處撕裂傷之
    傷勢照片四幀、長庚紀念醫院（林口）分院（九二）長庚院法字第０一七０號函
    一份在卷可憑。稽以：
  （一）被告於警訊及偵查中供稱：（我）【看到】放在鐵皮屋內的菜刀，就順手將
        菜刀拿起來就往我二哥身上砍殺：：：我拿起放在鐵皮屋旁的菜刀砍他：：
        ：車庫角落剛好有舊菜刀，手拿菜刀反擊各等語（見偵卷第五頁反面、第六
        頁、第三二頁反面、第一二七頁反面），言下之意，其顯自承係刻意持菜刀
        砍向告訴人乙○○之情，佐此不僅可見告訴人乙○○指稱被告係故意持菜刀
        朝其砍劃等語為真，亦徵被告辯稱其當時不知手中所持係菜刀云云違實。
  （二）證人即被告之女兒己○○於偵查中稱：父親（指被告）拿菜刀砍二伯（指乙○○）：：：二人都站著，像一般對打，當時看「秀」已滿身流血，地上也
        有血等語（見偵卷第一二六頁），且證人即被告之妻辛○○○於本院調查時
        亦證稱：（被告與乙○○）二人在打架：：：（你有無看到誰跌倒？）沒有
        等語（見本院九十一年十一月二十六日訊問筆錄），顯見當時二人係迎面相
        對，並無一人俯趴地上而遭另人強壓背後續毆之情事，據此，除堪認告訴人
        乙○○指稱其係正面遭被告持菜刀砍傷乙情屬實之外，尤見被告辯稱斯時其
        係遭乙○○壓在地上續毆，其為防衛方持物反擊云云為偽。
  （三）己○○於本院調查時證稱：（告訴人的太太與他的女兒有無過來？）我伯母
        先過來的，到我奶奶的房子裡面去：：：但是我不知道我伯母是什麼時候離
        開的，後來告訴人女兒也有過來看了一下哭了，就騎摩托車走了，她好像有
        講說要去報警等語（見本院九十一年十一月二十六日訊問筆錄），既陳明「
        告訴人女兒也有過來看了一下哭了」乙情，顯然戊○○係眼見乙○○身受重
        傷，一時情悲心痛方始嚎啕大哭，是此可徵戊○○前來時，乙○○仍在母丁○○○之房內，又癸○○既早於戊○○來到，則斯時乙○○亦在母之房內乙
        情，猶堪認定。再查，庚○○於本院調查時證稱：：（你趕回家時你父親還
        在嗎？）在：：：（那時有看到乙○○的太太或女兒嗎？）都沒有看到：：
        ：（後來你是用車子把告訴人載出去，在你載告訴人出去時，丙○○還在不
        在？）我回家我父親跟我講叫我幫他報警自首，之後就騎機車出去，我就馬
        上打電話報警，再載告訴人出去：：：（當你載告訴人出去時，在你父親離
        開後多久？）約隔三分鐘：：：（從你回到家，一直到載告訴人出去是否有
        看到告訴人的太太或女兒？）都沒有等語（九十二年三月二十一日訊問筆錄
        ）。綜上，庚○○返家時，被告既仍在場，據此可見先前癸○○、戊○○來
        到時，被告且尚在家，佐此已徵被告辯稱該二人趕到時，其早已到派出所自
        首，根本未遇見渠二人云云，明顯不實，再者，癸○○、戊○○既遇得乙○○，則基於夫妻、父女之情，渠二人乍睹乙○○身受重傷，渠二人汲汲於將
        之送醫急救，尚嫌未及，殊無反而坐視不管，逕自離去並稽拖延宕迄待庚○○返家後再由之代送之可能，因之，倘非斯時渠二人欲將乙○○送醫之舉係
        橫受梗礙，遭人阻撓，該情難生，佐此狀，是徵乙○○、癸○○、戊○○胥
        指稱係被告手持菜刀先後脅迫阻止癸○○、戊○○二人將乙○○送醫急救等
        悉相一致之陳詞屬實，殊值採信。
    佐上各端，堪認乙○○、癸○○、戊○○三人所指各節屬實，值信不移，據而足
    徵被告果有特意持菜刀迎面砍傷乙○○之頭等部位暨脅迫阻止癸○○、戊○○將
    乙○○送醫救治等情事，極為灼然。被告前開辯詞，均屬卸責之虛詞，至己○○
    於本院調查時證稱被告並未恫嚇阻止陳、許二人將乙○○帶走云云，顯為迴護被
    告之詞，均不足採。又被告尚辯稱當時係乙○○先持掃帚對之擊打云云，另己○○、辛○○○亦和稱此說，第查，此不唯為乙○○堅詞否認，抑且，證人即本案
    承辦員警壬○○於偵查中亦結證稱：現場屋裡屋外全看過，沒有掃帚等語（見偵
    卷第一四四頁反面），因之，被告此部分辯解之真實性已堪存疑，不寧唯是，有
    關乙○○在何處持掃帚擊打被告，己○○於本院調查時稱：他（指被告）從樓上
    下來後就直接從廚房走到車庫去，並沒有在客廳停留：：：之後，再看到他們時
    他們就已經打起來了：：：他們二人是在車庫內靠門的地方：：：（妳剛說告訴
    人跟你父親在車庫對打時，告訴人是否有拿任何工具？）有，他有拿我們家的掃
    把：：：（告訴人與被告在你家客廳有無打架？）沒有云云，然被告及辛○○○
    於本院調查時卻均稱乙○○係在家中客廳持掃帚擊打被告云云，再者，雖被告與
    辛○○○二人此部分所陳一致，然則，嗣又滋生何事，被告於本院調查時稱：打
    到掃帚柄斷掉，打我時是在我家的客廳，我就從後門跑，他就將斷掉的掃帚柄放
    在我家客廳，【空手追我】，後來他追我追到車庫的門邊他抓住我云云，惟辛○○○則稱：被告被打後往廚房就跑到車庫去了，因為廚房跟車庫有門相通，告訴
    人他就從我家外面跑到車庫【手上還拿著掃帚】云云（以上均見本院九十一年十
    一月二十六日訊問筆錄），審此陳詞互顯歧異之諸情，要見渠等所謂乙○○先持
    掃帚擊打被告乙說，純係訟中串飾之虛詞，均非可採。又查，頭部乃人體之要害
    部位，持菜刀朝該處猛砍足以使人致死，此為淺顯易懂之普通常識，被告既為身
    心健全之成年人，並無任何缺智喪神之處，對此自屬詳悉而已預見，職是，茲其
    既預見及此，竟又持菜刀朝乙○○之頭部重砍三刀，刀刀中的且深及頭皮深處即
    達於頭骨，致使乙○○大量失血並於嗣經送醫急救時呈休克之狀態，足徵其下手
    砍殺時，力道之猛烈，殺意之堅定，未存絲毫猶豫存疑之心，甚且，於見癸○○
    、戊○○先後趕來欲將乙○○送醫急救時，更進而持刀且口出惡語脅迫、阻止渠
    二人如斯為之，據此可徵其有致乙○○於死決心，益顯灼然，凡上諸情，在在具
    徵被告實具有殺人之犯意，狀極鮮明。其辯稱無意殺人云云，核屬避就之詞，不
    能採信。再查，戊○○於偵查中證稱：我自己趕過去，去時看到父親站在祖母門
    前，祖母坐在旁邊顧在門前，不讓「卿」進去，「卿」拿著菜刀在門前等語（見
    偵卷第一三八頁及反面），顯見被告係因遭母丁○○○在門口阻擋，方未繼續行
    兇，惟其仍持菜刀站在屋外廣場對峙之情，因之，其犯行之未能得逞顯係因遭丁○○○阻擋此一意外障礙所致，核情自屬障礙未遂，辯護意旨謂當時丁○○○並
    未阻擋，被告縱有殺人之意，應屬中止未遂云云，顯有誤解。又辯護意旨更謂：
    「依卷附急診病歷記載到院時間二００二年九月一日十六時四十九分，主訴因開
    放性傷口，急診護理記錄單上、護理評估及入院護理欄記載為脈膊規則、呼吸通
    暢、皮膚溫暖、活動力正常；住院記要欄記載為九月一日十六時五五分，主訴被
    其弟拿刀砍。又卷存手術記錄單記載為九月一日二十一時十五分病患進入手術間
    及開始麻醉，二十一時四十六分開始劃刀，又依警訊筆錄之記載可知，乙○○之
    筆錄訊問時間至九十一年九月一日十八時四十分，綜觀此等記載可知，告訴人乙○○並無起訴書所稱之急診時病危之情形，蓋若有其事，則急診護理記錄單不會
    記載其脈膊規則、呼吸通暢、皮膚溫暖、活動力正常，亦斷無於當日十六時四十
    九分前到達醫院，卻遲至四小時又二十五分鐘後之二十一時十五分方始進入手術
    室準備手術縫合，另亦不可能有病人主述之記載，此因病患主述係指病患自己之
    陳述，更不可能於入院後手術前，告訴人猶能從容製作警訊筆錄，另急診病歷上
    並未有病危或休克之記載，診斷書開立記錄上亦未記載有病危或休克等之情事，
    診斷證明書醫囑欄同亦未有關於病危或休克等之記載，益徵起訴書所稱急診時病
    危，顯與事實不符。又徵諸常理，依告訴人所述，二人當時係面對面之情形觀之
    ，告訴人雙手小臂定會受有刀傷，且頭部及肩部所受之傷應均在左側，更不致會
    有右肩受傷而左肩無傷之情形，惟告訴人之傷皆在右側，綜觀其受傷部位及傷勢
    走向，足以證明當時確係被告遭告訴人撲倒在地二人同向，告訴人壓在被告身上
    繼續毆打被告，被告以地上摸得之物，反手抵抗時造成，絕非如告訴人所述，係
    其右手去擋及其閃躲所生之傷，因依常理，若告訴人與被告面對面，而告訴人以
    右手去擋，則其所受之傷應在右小臂處，不會在右手肘關節處，另於此情況下常
    人閃避時，因刀自左方砍來，必係向右側閃避，此時若因閃避而受傷，則其肩部
    所受之傷應在左肩，不應在右肩」云云。惟本院查：
  （一）告訴人「係於九十一年九月一日十六時四十九分至本院急診，當時體溫為三
        十七度七，脈膊一一五次／分，呼吸二三次／分，血壓八四／六八MMHG，有
        休克現象：：：當時立即進行輸血及急救，並先在急診開刀房縫合急性出血
        之的頭皮傷口，至於右肩及右肘傷口雖較深，但因未傷及大出血之部位，且
        需進一步檢查重要組織（如血管、神經等），故於頭皮外傷縫合後，生命徵
        象穩定，即安排病患接受進一步縫合重建手術（包括右肩三角肌縫合、右肘
        腕部肌腱重建手術）」，此各情有長庚紀念醫院（林口）分院（九二）長庚
        院法字第０一七０號函在卷可憑，且病歷既載明「脈膊一一五次／分，呼吸
        二三次／分，血壓八四／六八MMHG」，依此生命跡象，在臨床上自屬大量失
        血呈顯休克之癥兆，因之，於病歷自無如蛇足般重複為「休克」之如斯記載
        之必要。再者，頭皮外傷既已在急診室優予處理，且當晚九時之手術係處理
        肩、肘之傷，與頭部外傷無涉，則何能執當晚九時始行肩、肘手術乙情遽謂
        乙○○於送醫時未呈病危之狀態。另就醫時，乙○○之脈膊規則、呼吸通暢
        、皮膚溫暖、活動力正常，僅指其脈膊無時快時慢之不規律現象，呼吸道未
        受異物阻礙，身體未失溫，四肢無缺損功能未失，未達深度休克之程度因而
        尚存部分意識而已，未能據此謂其無休克之現象。再者，除係深度休克之外
        ，否則休克未必使患者完全喪失意識，因之，乙○○縱仍能主述病因，亦無
        以認定其未罹於休克。至製作警訊筆錄時，乙○○頭部之外傷既經處理完竣
        ，此據證人即製作筆錄之警員丑○○於本院調查時述明（本院九十二年三月
        二十一日訊問筆錄），因之，斯時其生命跡象漸趨穩定，意識更顯明朗而能
        應訊，事屬當然，自未能執此經治療後所呈之佳績反指初始就醫之際係受傷
        不重。
  （二）被告與告訴人乙○○縱使迎面相對，惟未必雙肩切齊，二頭對正，因之，被
        告持菜刀砍下時，直接命中觸及之部位即非必在乙○○之左側，職是，乙○○之傷大都集中在右側，袛得謂當時二人係身體右側正面相迎，如斯而已，
        猶無以執此認其時被告係背對乙○○並遭之壓在地上之情。
    據上，辯護意旨所列各點不足援為對被告有利之認定，應予敘明。又查，證人壬○○於本院調查時結證稱：（被告於案發時所著之衣服）後面血比較多，前面血
    比較少，都是用噴的：：：（後面沾的血很多嗎？）不是很多，只是跟前面的比
    較起來，看起來比較多等語（見本院九十二年六月十八日訊問筆錄），準此，被
    告所著衣服之前後既均沾有血跡，非僅在後側，且二者相差不大，核情顯係因乙○○之體長高出被告甚多，是以於頭部受砍時，血液呈噴泉狀噴濺而出以致部分
    順勢越過斯時站立並上身略向前傾之被告之肩部而沾附於背部之情，況當時被告
    若係背遭乙○○強壓而俯趴在地上，則其衣服之前側殊無沾染噴出之血跡之可能
    ，因之，據此血跡沾附之狀態，不僅無以憑認被告係背對乙○○且遭壓趴在地上
    ，反而更可認定當時渠二人係迎面相向之情。末查，癸○○、戊○○各為乙○○
    之妻、女，基於親屬間互負之扶養義務，渠二人對身受重傷之乙○○當負有將之
    送醫救治之義務，則就反面言之，渠等履行此一義務時自享有不受他人干擾、阻
    撓之自由，核屬權利之一，從而被告利用持刀並口出惡語之方式加以脅迫俾阻止
    渠等將乙○○送醫，其此舉自屬現時妨害彼二人權利之行使，此狀甚明。綜述，
    本件事證已明，被告犯洵堪認定，應依法論科。
二、被告丙○○殺害乙○○惟未得逞部分，係犯刑法第二百七十一條第二項、第一項
    之殺人未遂罪。另其以脅迫手段妨害癸○○、戊○○行使將乙○○送醫救治之此
    一自由權利部分，核犯刑法第三百零四條第一項之強制罪，就此，公訴人漏未慮
    及被告施用脅迫之目的係意在現時妨害他人權利之行使，指其此部分係犯刑法第
    三百零五條之恐嚇危害安全罪，尚有未洽，起訴法條應予變更。次查，告訴人乙○○、戊○○各係被告之兄、姪女，被害人癸○○則係被告之兄嫂，與之分別為
    二親等、四親等旁系血親及二親等旁系姻親，依家庭暴力防治法第三條第四款之
    規定，為被告之家庭成員。被告對其家庭成員故意實施身體上或精神不法侵害之
    家庭暴力行為而成立刑法之殺人未遂罪、強制罪，其所為核屬家庭暴力防治法第
    二條第二項之家庭暴力罪，應予敘明。又查，被告先後二次強制犯行，時間緊接
    ，構成要件相同，顯係基於概括犯意反覆為之，應依連續犯之規定以一罪論，並
    依法加重其刑。另被告已著手於殺人犯行之實施，因遭母丁○○○阻擋之意外障
    礙始未能繼續行兇而得逞，為障礙未遂，應依刑法第二十六條前段規定，減輕其
    刑。再查，事發後，被告於其殺人之犯情未被職司犯罪偵查之機關發覺前，隨委
    請庚○○報案並向警方坦稱為其持菜刀砍傷乙○○而受裁判乙情，業據庚○○及
    受理報案之管區員警甲○○於本院調查時述明，合於自首之要件，爰依刑法第六
    十二條前段規定，減輕其此部分之刑，並應依法遞減輕之。更查，被告既意在殺
    害乙○○，則遇有人欲前來搭救時，通常皆會加以阻止，因之，其所為殺人未遂
    、強制此二罪間，在事理上自具有通常因果關連性，彼此間核屬有原因、結果之
    牽連關係，應依牽連犯之規定從一重以殺人未遂罪處斷。爰審酌被告僅因口角之
    細故即欲殺害其兄乙○○，絲毫未念及手足之情，惡性甚重，乙○○雖未致死，
    惟受傷甚重，尤徵被告犯行所生危害非輕，犯後猶飾詞圖卸，未見悔意，態度惡
    劣，惟念其已與乙○○和解賠償損害，有桃園縣大園鄉調解委員會調解書影本一
    份在卷可按，稍見處理善後之意等情狀，量處如主文所示之刑。
三、扣案菜刀一把係屬被告所有乙情，業據其於警訊承明（見偵卷第六頁反面），為
    供犯罪所用之物，爰依刑法第三十八條第一項第二款規定，宣告沒收。
據上論斷，應依刑事訴訟法第二百九十九條第一項前段、第三百條，刑法第五十六條
、第二百七十一條第一項、第二項、第三百零四條第一項、第五十五條、第二十六條
前段、第六十二條前段、第三十八條第一項第二款，罰金罰鍰提高標準條例第一條前
段，判決如主文。
本案經檢察官張中立到庭執行職務。
中      華      民      國    九十二    年      九      月      三      日
                          臺灣桃園地方法院刑事第三庭
                                  法  官  蔡榮澤
右正本證明與原本無異。
如不服本判決，應於判決送達後十日內向本院提出上訴狀( 應附繕本 )。
                                  書記官  何慧娟
中      華      民      國    九十二    年      九      月      五     日
附本件論罪科刑依據之法條：
刑法第二百七十一條
殺人者，處死刑、無期徒刑或十年以上有期徒刑。前項之未遂犯罰之。
預備犯第一項之罪者，處二年以下有期徒刑。
刑法第三百零四條第一項
以強暴、脅迫使人行無義務之事或妨害人行使權利者，處三年以下有期徒刑、拘役或
三百元以下罰金。


司法院資訊處製作；財團法人民間司法改革基金會備份。
